【裁判字號】    97,聲判,1
【裁判日期】    970508
【裁判案由】    聲請交付審判
【裁判全文】
臺灣臺北地方法院刑事裁定               97年度聲判字第1號
聲  請  人  乙  ○
代  理  人  吳啟孝律師
被      告  甲○○
上列聲請人因告訴被告詐欺等案件，經臺灣臺北地方法院檢察署
檢察官於中華民國96年10月9 日以96年度偵字第9187號、96年度
偵續字第306 號為不起訴處分，聲請人聲請再議，經臺灣高等法
院檢察署檢察長於中華民國96年12月5 日以96年度上聲議字第
6107號處分書駁回再議，聲請人聲請將本件交付審判，本院裁定
如下：
    主  文
聲請駁回。
    理  由
一、按告訴人不服上級法院檢察署檢察長或檢察總長認再議為無
    理由而駁回之處分者，得於接受處分書後10日內委任律師提
    出理由狀，向該管第一審法院聲請交付審判；法院認為交付
    審判之聲請不合法或無理由者，應駁回之，刑事訴訟法第25
    8條之1及第258條之3第2項前段分別定有明文。
二、本件聲請人即告訴人乙○（原名詹秀蘭）以被告涉犯刑法詐
    欺等罪嫌，向臺灣臺北地方法院檢察署檢察官提出告訴，經
    該檢察署檢察官於96年10月9 日，以96年度偵字第9187號、
    96 年 度偵續字第306 號為不起訴處分，聲請人不服而聲請
    再議，經臺灣高等法院檢察署檢察長於96年12月5 日，以96
    年度上聲議字第61 07 號處分書，以聲請再議為無理由而駁
    回之，聲請人於96年12月21日收受上開駁回再議之處分書，
    有臺灣高等法院檢察署送達證書1 份在卷可查，其於96年12
    月28 日 向本院提出本件交付審判之聲請，程序上核與法相
    符，先予敘明。
三、聲請交付審判意旨如聲請交付審判狀所載（如附件）。
四、按刑事訴訟法第258條之1規定告訴人得向法院聲請交付審判
    ，揆其立法意旨，係對於「檢察官不起訴裁量權」制衡之一
    種外部監督機制，法院之職責僅在就檢察官所為不起訴之處
    分是否正確加以審查，藉以防止檢察機關濫權，依此立法精
    神，同法第258條之3第3項規定「法院就交付審判之聲請為
    裁定前，得為必要之調查」，所謂「得為必要之調查」，係
    指調查證據之範圍應以偵查中曾顯現者為限，不可就新提出
    之證據再為調查，亦不可蒐集偵查卷宗以外之證據，否則將
    與刑事訴訟法第260條之再行起訴規定混淆不清。法院於審
    查交付審判之聲請有無理由時，除認為告訴人所指摘不利被
    告之事證，未經檢察機關詳為調查或斟酌，或不起訴處分書
    所載理由違背經驗法則、論理法則或其他證據法則者外，不
    宜率予交付審判。所謂告訴人所指摘不利被告之事證，未經
    檢察機關詳為調查，係指告訴人所提出請求調查之證據，檢
    察官未予調查，且若經調查，即足以動搖原偵查檢察官事實
    之認定及處分之決定，倘調查結果，尚不足以動搖原事實之
    認定及處分之決定者，仍不能率予交付審判。次按，犯罪事
    實應依證據認定之，無證據不得認定犯罪事實，同法第154
    條第2項定有明文。
五、被告甲○○堅決否認有偽造文書及詐欺之犯行；辯稱：伊沒
    有帶孫永昌到總公司冒名體檢。體檢需要核對身分、證件，
    B 肝不是大病，伊不可能冒此風險，事實上伊與乙○一起在
    獅子會認識孫永昌，因孫永昌誤認伊盜賣他當會長期間之獅
    子會收據，2 人早有宿怨，其與乙○合作代體檢，卻惡意對
    伊裁贓狹怨報復云云。經查：
  (一)南山人壽保險股份有限公司保單號碼：Ｚ000000000號、Ｚ000
    000000號、Ｚ000000000號、Ｚ000000000號、Ｚ000000000 號
    、Ｚ000000000號6 份保險單內要保人欄詹秀蘭及被保險人欄
    江文標之署押，分別係由告訴人乙○及證人江文標所親簽，
    此據告訴人乙○、證人江文標於偵查中陳稱明確（見偵字第
    1104號卷(一)第40頁、第170 頁）；另保單號碼：
    Ｚ000000000號、Ｚ000 000000 號2 份保險單所需之被保險人
    江文標之體檢，乃是由證人孫文昌於91年4 月4 日前往南山
    人壽總公司體檢，且未檢驗出有B 型肝炎帶原者等情，亦經
    證人江文標（見偵字第1104號卷(二)第43頁）、證人孫文昌（
    見偵字第1104號卷(二)第87頁）、證人即醫師陳坤儀（見偵字
    第1104號卷第44 頁 、第89頁）於偵查中證稱明確，並有南
    山人壽保險股份有限公司體檢申請／照會單、投保客戶對體
    檢醫師之說明事項、尿液與血液常規報告等資料在卷可稽，
    此部分事實，首堪認定。
  (二)而證人孫永昌雖於偵查中供稱：（何時由甲○○帶至何處體
    檢幾次？）91年3 、4 月間到南山人壽總公司體檢一次。被
    告並沒有給伊任何利益，伊不可能為他冒名體檢。（91 年4
    月4 日去過南山壽險之醫務部體檢否？）時間是91年，但忘
    了日期，伊只去過一次體檢，是被告帶我去的。手續都是被
    告辦的，去南山人壽總公司所有文件均是被告填的等語（見
    偵字第1104號卷(二)第87頁、第90頁、偵字第3510號卷第16頁
    、第17頁），然證人孫文昌於檢察官偵查中坦承因被告盜賣
    獅子會發票之事前往法院作證，則被告所述與其糾葛生怨，
    已非無稽。另證人孫永昌於偵查中具狀陳稱：體檢約隔1 年
    後，經南山人壽雙與通訊處總監（即廖清宏）向伊詢問才得
    知上情，陳報人雖覺遭被告利用，但當時考量與其均同係公
    益社團之成員，每月尚有數次聚會見面，恐不宜過渡追究等
    語（見偵字第1104號卷(二)第68頁、第89頁背面）；證人廖清
    宏於偵查中則證稱：當天伊與乙○、被告、甲○○、劉立恩
    等4 人在六福皇宮，劉律師質疑代體檢的事情，劉律師說乙
    ○先生保險的件需要體檢，不是乙○先生去做的，是孫永昌
    去體檢的，要被告認錯。所以伊打電話給孫永昌確認。孫永
    昌明確告知伊有為江文標的案件代體檢，伊問孫永昌，被告
    有無帶你去代替江文標做體檢，孫永昌說有等語（見偵字第
    1104號卷(二)第95頁），與證人孫永昌所述是證人廖清宏撥打
    電話向其詢問時始知悉遭利用代為體檢之事，明顯相左、不
    同；又證人孫永昌於偵查中再證稱：（甲○○為何要帶你去
    體檢？）當時被告是要向伊招攬保險，被告跟伊說以後保費
    會調高，現在不加保保費會漲。伊有跟被告說伊已經有新臺
    幣（下同）10, 000,000 元保險，要跟太太商量。但被告跟
    伊說可以先體檢，在考慮要不要保，所以伊才跟被告去體檢
    。體檢後伊決定不保了，所以就沒有問體檢結果。伊不知道
    （體檢申請照會單）被保險人欄填江文標等語（見他字第53
    65號卷第17頁），證人孫永昌所述前往南山人壽總公司體檢
    之理由，更屬牽強。再參以證人孫永昌於整個體檢過程中，
    不論是醫師詢問過程、醫護人員給予採集尿液瓶罐上所列印
    之相關年籍資料、抽血時相關身份確認過程中，應不難發現
    受檢驗人之姓名為「江文標」為是，證人孫永昌陳稱不知道
    斯時前往南山人壽總公司體檢時，該體檢申請／照會單上被
    保險人即受檢驗人姓名為「江文標」，亦不合情理。是證人
    孫永昌所述是被告袋伊至南山人壽總公司做體檢，且所有體
    檢文件均是被告填寫乙節，是否屬實，已非無疑。抑且，依
    證人即南山人壽醫務部體檢小姐鄭淑玲供證體檢報告資料是
    填完後提示受檢人過目無誤，由受檢人簽名（見偵字第1104
     號 卷(二)第44頁），則被告非受檢人如何能代簽文件？況徵
    諸本案91年4 月4 日南山人壽保險公司投保客戶對體檢醫師
    之說明事項上被保險人簽名處「江文標」之簽名（見偵字第
    1104號卷第22頁），與被告當庭書寫之「江文標」（見偵續
    字第429 號卷第139 頁），依肉眼觀察，即發現無論字型、
    筆劃、勾勒、順勢、體韻等均有二致，顯非出自同一人之手
    筆，益見被告並無於文件上代簽江文標名義甚明，證人孫永
    昌前揭證述與事實不符，難予採信；另告訴人乙○於偵查中
    陳稱：（為何劉律師知道孫永昌代江文標體檢？）伊在91年
    10、11月份間，伊質疑江文標的保單為何核准，被告說是孫
    永昌代體檢的，劉律師是伊的委託律師，伊有跟劉律師講，
    但是伊不確定是否真的是孫永昌。但是不是伊跟他們去的，
    伊也不知道。（見偵字第1104號卷(二)第96頁），顯見告訴人
    乙○亦無法確認被告有使證人孫永昌冒名體檢之事。依此，
    已難遽認被告有參與冒名被保險人「江文標」名義而由證人
    孫永昌在91年4 月4 日前往南山人壽總公司體檢之情事。
  (三)再者，被保險人體檢時原則須先檢查核對身分證件，如未帶
    身分證件者，可先體檢，但須當天補齊證件核對身分乙情，
    業分據三本診所醫檢師王絮青（見偵字第1104號卷(二)第80頁
    ）、啟新診所醫護人員林貞如（偵字第1104卷(一)第55頁）、
    南山人壽醫務部技術專員許文孃（見偵字第1104號卷(二)第56
    頁）、證人南山人壽總公司醫務部體檢小姐鄭淑玲（見偵字
    第1104號卷(二)第44頁）證述甚詳，記明在卷，是本案保險體
    檢過程均須確認身分，被告意欲使人頂替受檢並隱瞞體檢醫
    事人員、告訴人乙○、證人江文標絕非易事。另依證人即南
    山人壽中山分公司契約處經理張珍美供稱：（如果需體檢，
    被保險人告知事項之填寫，有何作用？）可以根據告知事項
    加做體檢項目。但是結果還是依體檢為主。（體檢是否有分
    抽血檢驗及尿液檢驗？）看保額、病史。依本案3 件，皆必
    須驗血或驗尿。第1 件必須再瞭解一下是否有抽血。第2 件
    有抽血檢驗。第3 件亦有抽血，第2 件及第3 件抽血結果，
    B 肝都呈陰性反應。並且江文標在體檢時，未主動告知他有
    B 肝。如果有告知，伊自就會加做。體檢醫師會向被保險人
    詢問一些說明事項等語（見偵字第1104號卷(一)第24 1頁、第
    242 頁），而證人江文標於91年2 月2 日前往啟新診所及中
    山醫院體檢時，所填具之南山人壽保險公司投保客戶對醫師
    之說明事項，其上之「問診欄內問是否有B 肝病毒帶原均勾
    選否」，有卷附南山人壽保險股份有限公司體檢資料2 份在
    卷可稽（見偵字第1104號卷第6 頁至第16頁），則證人江文
    標於啟新診所、中山醫院保險身體檢查時，既均未向醫師表
    示有B 型肝炎帶原問題，本案91年4 月4 日保險體檢時被告
    焉可能擔心證人江文標有B 型肝炎帶原情形，而需請別人代
    替冒名去體檢之必要。
  (四)證人即南山人壽核保部襄理游源榮於檢察官偵查時即證稱：
    「（為何Ｚ000000000 這份保單之應繳保費不變？）這份保
    單是儲蓄險，雖然被保險從江文標是Ｂ型肝炎帶原者，但肝
    功能正常，應繳保費不變。」（見偵字第5365號卷第36頁）
    ，再依卷存南山人壽93年11月11日（93）南壽核字第027 號
    函示：被保險人江文標申請投保Ｚ000 000000及Ｚ000000
    000 ，前述二張契約，當時抽血報告顯示：B 刑肝炎表面抗
    原HBsAg 呈陰性反應、肝功能正常、尿酸（Uric Acid） 正
    常。其承保Ｚ00000000 0保單基本保費1,025,000 元、Ｚ
    0000 00000保單基本保費21, 400 元，嗣依提供啟新所之檢
    驗結果重新進行核保評估，參照被保險人要保書之告知並未
    曾因Ｂ型肝炎或尿酸偏高而接受醫師治療、診療或用藥，僅
    有Ｂ型肝炎表面抗原呈陽性反應、肝功能正常及尿酸偏高，
    依本公司Ｂ型肝炎帶原及高尿酸血症之核保原則，其所須繳
    交保費：Ｚ0000 00000保單1,025,000 元，Ｚ000000000 保
    單次標準體" ＡＡ" 級除基本保費（21,400元）外，合計應
    繳交保費23,550元。依前述核保結果，僅對Ｚ00000000 0保
    單有保費短收2,150 元，併須批註「高尿酸血症、痛風」除
    外之影響（見偵字第5365號卷第28頁）。可知，證人江文標
    縱有B 型肝炎帶原，仍可投保，且本件證人江文標遭提高保
    費係因尿酸偏高，並非B 型肝炎，且提高之保費僅2, 150元
    ，在江文標應繳數百萬元保費中，僅屬蠅頭小利，況此保費
    短收亦不影響被告應得之業績獎金及超額獎金，有南山人壽
    保險公司95年4 月19日 (95) 南壽法字第143 號函在卷可稽
    ，據此亦堪認被告無使人頂替體檢偽造文書或詐欺之動機。
  (五)雖告訴人乙○及證人江文標於偵查中均陳稱投保當時有告知
    被告證人江文標有B 型肝炎帶原之情況（見他字第5365號卷
    第36頁、偵續字第429 號偵查卷135 頁），然此為被告所否
    認，且觀諸卷附證人江文標雖於84年間在國華人壽保險公司
    等保險公司之要保書內載明「B 型肝炎帶原」，但於88年間
    投保中國人壽保險股份有限公司之保險單內，卻無任何B 型
    肝炎帶原之註記，並於告知事項欄相關病症欄內均勾「否」
    ，顯見證人江文標於本案之前向中國人壽保險股份有限公司
    投保時已未據實告知己身為B 型肝炎帶原之情事甚明。另證
    人江文標於91年2 月2 前往啟新診所及中山醫院體檢時，所
    填具之南山人壽保險公司投保客戶對醫師之說明事項，其上
    之「問診欄內問是否有B 肝病毒帶原均勾選否」，而證人江
    文標坦承該啟新診所、中山醫院投保客戶對醫師之說明事項
    上簽名為其親簽，及參以被保險人江文標係具有醫師身分，
    就體檢事項具專門知識，對需向體檢醫師告知相關事項，並
    記載在投保客戶對醫師之說明事項上，應無不知之理？則告
    訴人乙○、證人江文標若已有據實向被告告知證人江文標有
    B 型肝炎帶原之情況，證人江文標又豈會2 次在該保單體檢
    時俱未向檢查醫生說明之理？是告訴人乙○、證人江文標陳
    稱有向被告說明證人江文標是B 型肝炎帶原者，是否屬實，
    實非無疑。況以告訴人乙○猶受過保險課程相關課程訓練，
    此亦經證人李易修於偵查中證述明確在卷（見偵字第1104號
    卷(二)第71頁、第72頁），及本案6 份保單應繳保費，依告訴
    人乙○自承2,460,000 多元，金額甚鉅，告訴人乙○及證人
    江文標夫婦豈有不詳細審閱該投保內容，衡情2 人理應看過
    保險單內容才簽名，焉能任由被告任意填載不實投保資料而
    損及自身權益。告訴人乙○、證人江文標此部分指述，亦與
    常情相悖，實難盡信為真實。
  (六)至證人廖清宏於偵查中證稱：伊、被告、甲○○、劉立恩等
    4 人在六福皇宮，劉律師質疑代體檢的事情，劉律師說乙○
    先生保險的件需要體檢，不是乙○先生去做的，是孫永昌去
    體檢的，要被告認錯。所以伊打電話給孫永昌確認。孫永昌
    明確告知伊有為江文標的案件代體檢，伊問孫永昌，被告有
    無帶你去代替江文標做體檢，孫永昌說有。伊不記得有無對
    被告確認代體檢這件事，但是伊覺得這件事已經被確認了，
    因為伊本來是相信甲○○的，打完電話後我就不講話。甲○
    ○本來否認，但是在伊打完電話後態度就變得很軟，要求劉
    立恩律師留下來繼續談等語（見偵字第11 04 號卷(二)第95頁
    ）；證人劉立恩證稱：我之前聽乙○說被告在招攬保險時，
    有利用他人代理體檢之事，我們希望當面做澄清，由於廖清
    宏為被告之上級主管，所以大家約了見面。廖清宏打完電話
    後，是以何種言詞向被告說的，已經忘了，但大意是被告應
    該向乙○道歉，並彌補損害。伊當場就質問被告為何要當著
    伊等的面騙伊等，被告說之前怕伊有帶錄音機，所以不敢承
    認等語（見偵字第1104號卷(二)第188 頁）；惟經檢察事務官
    進一步質問被告當場如何表示？證人劉立恩再證稱：伊忘記
    被告及孫曰儀是否當場對伊或乙○表達歉意。伊好像不記得
    被告有講出「是我帶老孫去體檢」的話，但是另外在其他場
    合，被告有承認過等語（見偵字第1104號卷(二)第188頁），
    依此，可知證人廖清宏、劉立恩均是聽聞告訴人乙○、證人
    孫永昌之闡述結果，始得知有冒名體檢之事，而告訴人乙○
    、證人孫永昌所述尚難認被告有參與冒名被保險人「江文標
    」名義而由證人孫永昌在91年4 月4 日前往南山人壽總公司
    體檢，如前所述，另證人廖清宏、劉立恩上開證述內容，亦
    無足證明被告有在斯時六福皇宮聚會時坦認曾安排證人孫文
    昌冒名體檢之事。再徵諸證人劉立恩雖於偵查中另證稱：其
    中一個場合是獅子會，在臺北市獅子會總部，300A一區的總
    部。位於南京東路、光復北路口。但是時間已記不清，當時
    甲○○對代體檢、及偽造保單屬押之事，對乙○及對伊表示
    歉意等語（見偵字第1104號卷(二)第189 頁），惟本案6 份保
    險單內要保人欄詹秀蘭及被保險人欄江文標之署押，分別係
    由證人乙○及江文標所親簽，此據告訴人乙○、證人江文標
    於偵查中陳稱明確如前述，則被告並無偽造保單屬押，何需
    就此對告訴人乙○、證人劉立恩致歉，是證人劉立恩此部分
    證述情節，亦與事實不符。基此，證人廖清宏、劉立恩之證
    詞，仍不足作為被告不利益之認定。
  (七)另檢察官曾將本案移送臺灣高等法院併案審理，惟經臺灣高
    等法院詳細審閱卷證資料後，亦認並無證據可認被告有此部
    分之犯罪，而予以退併案處理等情，有臺灣高等法院95年度
    上訴字第177 號刑事判決書1 份在卷可稽，益徵被告並無告
    訴人乙○所指稱之犯行。
六、綜上所述，尚難遽認被告之前揭行為已有刑事不法，而本件
    臺灣臺北地方法院檢察署檢察官所為之不起訴處分，及臺灣
    高等法院檢察署檢察長之駁回再議處分書，已就聲請人於偵
    查中提出之告訴理由詳予斟酌，並詳加論述所憑證據及其理
    由，並無任何違背經驗法則、論理法則或其他證據法則之情
    形，是本件聲請人聲請交付審判，為無理由，應予駁回。
據上論斷，應依刑事訴訟法第258 條之3 第2 項前段，裁定如主
文。
中    華    民    國    97    年    5     月    8     日
                          臺灣臺北地方法院刑事第二庭
                                審判長法  官  劉煌基
                                      法  官  葉力旗
                                      法  官  賴淑美
以上正本證明與原本無異。
本裁定不得抗告。
                                      書記官  許翠燕
中    華    民    國    97    年    5     月    9     日


司法院資訊處製作；財團法人民間司法改革基金會備份。
